ACORDAO-COMPLETO-2438104

ACÓRDÃO 13904/2020 ATA 43/2020 - SEGUNDA CÂMARA

VISTOS, relatados e discutidos estes autos que cuidam de processo de contas anuais do Tribunal de Justiça do Distrito Federal e Territórios (TJDFT) , relativo ao exercício de 2018.
ACORDAM os Ministros do Tribunal de Contas da União, reunidos em Sessão da Segunda Câmara, diante das razões expostas pelo Relator, em:
9.1. com fundamento nos arts. 1º, inciso I, 16, inciso I, 17 e 23, inciso I, da Lei 8.443/1992 c/c os arts. 1º, inciso I, 207 e 214, inciso I, do Regimento Interno, julgar regulares as contas dos responsáveis Mário Machado Vieira Netto, CPF XXX.931.687-XX, Humberto Adjuto Ulhoa, CPF XXX.847.396-XX, Sandra de Santis Mendes de Farias Mello, CPF XXX.937.137-XX, Romão Cícero de Oliveira, CPF XXX.866.314-XX, Celso de Oliveira e Sousa Neto, CPF XXX.838.011-XX, Rafael Arcanjo Reis, CPF XXX.649.131-XX, dando-lhes quitação plena;
9.2. enviar cópia do presente Acórdão ao Tribunal de Justiça do Distrito Federal e Territórios (TJDFT) , informando que a presente deliberação, acompanhada do Relatório e do Voto que a fundamenta, está disponível para a consulta no endereço www.tcu.gov.br/acordaos, além de esclarecer que, caso requerido, o TCU poderá fornecer sem custos as correspondentes cópias, de forma impressa;
9.3. com fundamento no art. 169, inciso V, do RI/TCU, arquivar os presentes autos.

Prestação de contas anuais do Tribunal de Justiça do Distrito Federal e Territórios, relativo ao exercício de 2018.

Segunda Câmara

Tribunal de Justiça do Distrito Federal e dos Territórios.

3. Interessados/Responsáveis:
3.1. Responsáveis: Celso de Oliveira e Sousa Neto (XXX.838.011-XX); Humberto Adjuto Ulhoa (XXX.847.396-XX); Mário Machado Vieira Netto (XXX.931.687-XX); Rafael Arcanjo Reis (XXX.649.131-XX); Romão Cícero de Oliveira (XXX.866.314-XX); Sandra de Santis Mendes de Farias Mello (XXX.937.137-XX).

13.1. Ministros presentes: Ana Arraes (Presidente), Augusto Nardes, Aroldo Cedraz e Raimundo Carreiro (Relator).
13.2. Ministros-Substitutos presentes: Marcos Bemquerer Costa e André Luís de Carvalho.
	
Assinado Eletronicamente)
ANA ARRAES

RAIMUNDO CARREIRO

Transcrevo a seguir, nos termos do art. 1º, § 3º, inciso I, da Lei nº 8.443/92, a instrução lavrada no âmbito da Secretaria de Controle Externo da Administração do Estado (peça 10) , cujas conclusões contaram com a anuência do corpo diretivo daquela unidade técnica (peças 11 e 12) , bem como do MP/TCU, representado pelo Subprocurador-Geral Paulo Soares Bugarin (peça 13) .
"INTRODUÇÃO
Cuidam os autos de processo de contas anuais do Tribunal de Justiça do Distrito Federal e Territórios (TJDFT) , relativo ao exercício de 2018. 
O processo de contas foi organizado de forma individual, conforme classificação constante do art. 5º da Instrução Normativa - TCU 63/2010 e do anexo I à Decisão Normativa - TCU 170/2018. 
O TJDFT, com jurisdição no Distrito Federal e Territórios, é organizado e mantido pela União, conforme dispõe a Constituição Federal de 1988, em seu art. 21, inciso XIII, que confere a ela as prerrogativas de organizar e manter o Poder Judiciário do Distrito Federal e dos Territórios e legislar privativamente sobre a organização judiciária local. 
A Lei Federal 11.697/2008, ao dispor a cerca da organização judiciária afeta a esse tribunal, compôs a Justiça do Distrito Federal e dos Territórios do seguinte: o Tribunal de Justiça, o Conselho Especial, o Conselho da Magistratura, os Tribunais do Júri, os Juízes de Direito, titulares e substitutos, a Auditoria e o Conselho de Justiça Militar. 
Compete a essa unidade prestadora de contas (UPC) processar e julgar originariamente o Governador, Deputados e Secretários Distritais e dos Territórios, além de examinar recursos, como revisões criminais, pedidos de uniformização de jurisprudência e embargos infringentes. 
Sua principal finalidade é promover a prestação jurisdicional em todo o DF, exceto quanto às causas de competência da justiça do trabalho, eleitoral, militar e federal. Para alcançá-la, foram desenvolvidos processos relacionados a autuação, distribuição, julgamento de processos e de recursos, cujos principais produtos são processos de 1ª e 2ª instâncias distribuídos e autuados, sentenças proferidas, sentenças cumpridas, títulos extrajudiciais executados, penas privativas de liberdade executadas, penas restritivas de direito executadas, penas pecuniárias executadas, medidas socioeducativas executadas, exame de admissibilidade de recursos realizados, recursos julgados, mandados executados, assessorias psicossociais realizadas, cálculos judiciais, objetos de crime guardados, bens sob guarda geridos, alienação de bens por hasta e leilão, ações de prevenção de litígios realizadas, demandas da sociedade e jurisdicionados atendidas, tratadas e respondidas, atos normativos editados, atividades correcionais realizadas e ações de aperfeiçoamento do processo judicial.
Para desempenhar suas atividades, a Justiça do Distrito Federal e Territórios conta com 210 órgãos judiciais instalados na justiça do primeiro grau e com 48 desembargadores e 11 juízes substitutos do segundo grau, os quais funcionam em órgãos colegiados, como sessões do Tribunal Pleno, do Órgão Especial, denominado Conselho Especial, do Conselho da Magistratura, das Câmaras e Turmas Especializadas (peça 1, p. 10) . 
O TJDFT, dentre os tribunais de justiça, conforme critério do Conselho Nacional de Justiça (CNJ) , é classificado como tribunal de médio porte e ocupa 4ª posição no Índice de Produtividade Comparada da Justiça (IPC-JUS) dentre os dez tribunais de justiça classificados como médio porte. O gestor dessa UPC reconhece que esse resultado indica importante margem para a melhoria do desempenho institucional e cita esforços nesse sentido, tais como otimização de rotina e configuração organizacional, priorização na alocação de recursos no primeiro grau de jurisdição, uso de práticas conscientes e monitoramento constante (peça 1, p. 10) .
A demanda judicial por habitante no Distrito Federal em 2018 foi cerca de 58% superior à média nacional de 2017. É uma das populações que mais recorre ao Poder Judiciário no Brasil. Em contrapartida, o número de magistrados per capita é de cerca de doze autoridades judiciárias para cada 100.000 habitantes, o que corresponde ao dobro da média das unidades federativas brasileiras (peça 1, p. 10) .
EXAME TÉCNICO
			No exame das presentes contas, será dada ênfase na análise do planejamento estratégico de ação, seus resultados quantitativos e qualitativos e os seus indicadores de desempenho, das atividades de correição, apuração de ilícitos administrativos e medidas administrativas para apuração de responsabilidade por dano ao erário e, por fim, a avaliação dos controles internos das demonstrações contábeis e relatórios financeiros. Os critérios considerados para essas escolhas foram relevância e o risco para os resultados institucionais do TJDFT.
I.	 Avaliação da conformidade das peças que compõem o processo
A unidade de auditoria interna da UPC, em seu parecer, registrou que as ações de auditoria desenvolvidas no exercício de 2018 contribuíram para o aprimoramento da gestão de risco e da governança do TJDFT, redução dos gastos públicos e melhoria dos controles internos administrativos, compreendendo a importante função de exercer a fiscalização contábil, financeira, orçamentaria, patrimonial e operacional da instituição, com vistas à consecução dos objetivos e metas estabelecidos. E, concluiu que considera suficiente a atuação dos controles internos administrativos, demonstrando capacidade de identificarem, evitarem e corrigirem falhas e irregularidades, bem como de minimizarem riscos relacionados aos processos relevantes da unidade (peça 3) .
	A Secretaria de Controle Interno, ao examinar a gestão dos responsáveis, apontou, no relatório de auditoria à peça 5, tendo por base as informações dispostas no Relatório de Gestão 2018, bem como as avaliações e auditorias realizadas no decorrer daquele exercício, que verificou a ausência de irregularidades que comprometam a gestão dos recursos públicos alocados ao Tribunal de Justiça do Distrito Federal e dos Territórios, de tal maneira que os atos de gestão examinados não evidenciaram práticas de impropriedades administrativas dos gestores arrolados no rol de responsáveis, opinando-se, portanto, pela regularidade das contas relativas ao exercício de 2018 (peça 5, p. 53) .
	No certificado de auditoria (peça 6) , o Secretário de Controle Interno, com fundamento no Relatório de Auditoria de Gestão, certificou como regulares as contas de Mario Machado Vieira Netto (Presidente) , Humberto Adjuto Ulhoa (Primeiro Vice-Presidente) , Romão Cícero De Oliveira (Presidente) , Sandra De Santis Mendes Farias Melo (Primeiro Vice-Presidente) , Celso de Oliveira e Sousa Neto (Secretário-Geral) e Rafael Arcanjo Reis (Secretário-Geral Substituto) . 
	O Desembargador Presidente do TJDFT atestou haver tomado conhecimento do conteúdo das contas e das conclusões constantes do parecer do Secretário de Controle Interno quanto ao desempenho e à conformidade da gestão do TJDFT, relativas ao exercício de 2018 (peça 8) .
II. Rol de responsáveis
O rol de responsáveis está em conformidade com o que dispõe o art. 10 da IN-TCU 63/2010 e no art. 6 da DN-TCU 170/2018, na medida em que elencou o dirigente máximo da unidade e os ocupantes de cargo no nível de hierarquia imediatamente inferior e sucessivo ao do dirigente (peça 2) .
III. Processos conexos e contas de exercícios anteriores
	Os processos de contas de exercícios anteriores e os processos conexos aos autos em exame estão relacionados no quadro que se segue:
	NÚMERO DO TC
	TIPO
	SITUAÇÃO

	Processo 025.736/2017-5
	Prestação de Contas - 2016
	Encerrado 

	Processo 027.540/2015-4 
	Prestação de Contas - 2014 
	Encerrado 

	No que tange aos processos de contas de exercícios anteriores já julgados, o Tribunal deliberou no sentido de:
Acórdão 8520/2016-TCU-Segunda Câmara, Relator Ministro Vital do Rêgo, julgou regulares as contas do exercício de 2014, dando quitação plena aos responsáveis, recomendando, conforme item 1.7 que o TJDFT (Excerto da Relação 23/2016 - TCU - 2ª Câmara) : 
1.7.1. quando da elaboração do relatório de gestão, observe os comandos normativos acerca da confecção de indicadores de desempenho, de maneira a representar, com a maior proximidade possível, a situação que a UJ pretende medir e de refletir os resultados das intervenções efetuadas na gestão;
1.7.2. apontar as fontes dos dados utilizados para o cálculo do indicador, demonstrando, principalmente, se a metodologia escolhida para a coleta, processamento e divulgação é transparente e reaplicável por outros agentes, internos ou externos à unidade.
Acórdão 2088/2019-TCU-Segunda Câmara, Relator Ministro Raimundo Carreiro, julgou regulares as contas do exercício de 2016, dando quitação plena aos responsáveis (Excerto da Relação 7/2019 - TCU - 2ª Câmara) .
	As recomendações do item 1.7 do Acórdão 8520/2016-TCU-Segunda Câmara, Relator Ministro Vital do Rêgo, foram apreciadas quando da prolação do Acórdão 2088/2019-TCU-Segunda Câmara, Relator Ministro Raimundo Carreiro (parágrafo 22 e itens IV e V da correspondente instrução) .
IV. Avaliação do planejamento de ação e dos resultados quantitativos e qualitativos da gestão
O planejamento estratégico do TJDFT apresenta objetivos para as seguintes perspectivas: sociedade (S) ; processos internos (PI) ; aprendizado e crescimento (AC) ; e recursos (R) . Dessa forma, apresenta os resultados da gestão em 2018, avaliando cada índice definido ao objetivo estratégico como satisfatório, regular ou insatisfatório, conforme resultado quantitativo em relação à meta estabelecida (peça 1, p. 55-56) , resumidos a seguir. 
O quadro a seguir resume o Painel de Bordo do desempenho estratégico apresentado no Relatório de Gestão (peça 1, p. 55-56) . Para cada objetivo estratégico, são apresentados os indicadores e seus respectivos desempenhos, definidas da seguinte forma: desempenho satisfatório, isto é, maior ou igual a 90% do valor da meta; desempenho regular, maior ou igual a 70% e menor do que 90% da meta; desempenho insatisfatório, ou menor do que 70% da meta; (---) sem medição prevista para 2018.

	Objetivo estratégico: S2. Fomentar métodos consensuais de solução de conflitos

	S2.2 Sessões de conciliação e mediação pré-processuais designadas
	Quadrimestral
	Q1.Satisfatório
Q2.Regular
Q3.Regular

	S2.3 Procedimentos resolvidos por meio de conciliação e mediação pré-processual e processual
	Quadrimestral 
	Regular

	Objetivo estratégico: PI.1. Agilizar a tramitação dos processos judiciais e administrativos

	PI1.4 Índice de processos antigos (2ª Instância) 
	Quadrimestral
	Insatisfatório

	PI.2. Consolidar a gestão de custos operacionais

	PI2.1 Índice de eficiência operacional
	Quadrimestral 
	Q1.Regular
Q2.Satisfatório
Q3.Satisfatório

	PI3. Fomentar o uso da tecnologia da informação e comunicação como instrumento de trabalho

	PI3.1 Índice de processos judiciais eletrônicos novos
	Quadrimestral
	Q1.Satisfatório
Q2.Satisfatório
Q3.Regular

	PI4. Consolidar e aprimorar a governança do TJDFT

	PI4.1 Índice de execução do orçamento estratégico
	Anual 
	Q1.Regular
Q2.insatisfatório
Q3.insatisfatório

	PI5. Aprimorar a comunicação interna e externa

	PI5.2 Índice de comunicação interna
	Bienal
	---

	PI5.3 Índice de satisfação com a qualidade das informações
	Semestral
	S1.Satisfatório
S2.Regular

	PI6. Fomentar e aperfeiçoar as práticas de sustentabilidade social, ambiental e econômica

	PI6.1 Índice de execução do plano de logística sustentável
	Anual
	Regular

	AC1. Garantir a eficiência na alocação da força de trabalho nas unidades judiciais

	AC1.1 Percentual de alocação da força de trabalho nas unidades judiciais
	Quadrimestral 
	Satisfatório

	AC2. Consolidar a política de valorização dos magistrados e servidores

	AC2.1 Índice de reconhecimento e recompensas
	Bienal 
	---

	AC2.2 Índice de satisfação e comprometimento
	Bienal
	---

	AC3. Consolidar a política de gestão por competência alinhada à estratégia

	AC3.1 Índice de participação na GDCOMP
	Anual 
	Satisfatório

	AC4. Promover a modernização e expansão tecnológica e TIC

	AC4.1 Índice de execução do PETIC
	Anual 
	Insatisfatório

	R1. Proporcionar condições físicas apropriadas ao exercício das atividades administrativas e judiciais

	R1.1 Índice de satisfação com as condições físicas (público externo) 
	Semestral 
	Satisfatório

	R1.2 Índice de satisfação com as condições físicas (público interno) 
	Bienal 
	---

	R2. Proporcionar infraestrutura de TIC apropriadas ao exercício das atividades administrativas e judiciais

	R2.1 Índice de disponibilidade de infraestrutura de TIC
	Quadrimestral 
	Satisfatório

	R2.2 Índice de atendimento às demandas por infraestrutura de TIC
	Quadrimestral
	Satisfatório

	R3. Assegurar recursos orçamentários necessários à execução da estratégia

	R3.1 Índice de recursos orçamentários garantidos
	Anual
	Satisfatório

O Relatório de Auditoria de Gestão destacou as seguintes justificativas apresentadas no Relatório de Gestão para os indicadores com desempenho regular e insatisfatório (peça 5, p. 19) :
	S2. Fomentar métodos consensuais de solução de conflitos

	S2.2 Sessões de conciliação e mediação pré-processuais designadas
Comentário: "Em 2018, os Centros Judiciários de Solução de Conflitos e de Cidadania - CEJUSCs tiveram dificuldades para agendar as sessões pré-processuais, uma vez que as instituições que desejavam participar de Pautas Concentradas pré-processuais passaram por processo de recadastramento junto ao TJDFT, o que suspendeu a participação de várias delas até a assinatura de novos acordos e provocou a diminuição dos agendamentos de sessões pré-processuais durante o período de regularização. Além disso, observou-se uma tendência de crescimento das resoluções dos conflitos nas esferas administrativas e através dos canais de reclamações dos consumidores. Uma das iniciativas sugeridas para que o Tribunal melhore o desempenho desse indicador em 2019, está a divulgação do canal conciliar de modo a incentivar a utilização da conciliação pré-processual, inclusive por meio impresso, para alcançar o público que busca os serviços da redução a termo e a defensoria pública."

	S2.3 Procedimentos resolvidos por meio de conciliação e mediação pré-processual e processual
Comentário: "... a meta prevista não foi alcançada. Entre as possíveis causas estão o fato de que as unidades envolvidas na Meta 1 (Julgar quantidade maior de processos de conhecimento do que os distribuídos no ano corrente excluídos os suspensos e sobrestados) tiveram, em relação a 2017, um acréscimo na distribuição de 1,7% e que os CEJUSCs tiveram um aumento de processos encaminhados de 3,4%. Além disso, ao se analisar a quantidade de acordos, verifica-se uma queda geral de 15,0%. Apesar disso, constatou-se que os CEJUSCs ultrapassaram a meta de aumentar em 4% o número de acordos, contudo eles atendem apenas 27,6% dos processos distribuídos, ou seja, Varas, Juizado e Turmas realizam conciliações em mais de dois terços dos processos do TJDFT. As sugestões de ações para melhorar o desempenho do indicador ainda serão submetidas à análise da CPAEPE na primeira Reunião de Análise da Estratégia - RAE, prevista para ocorrer em abril de 2019."

	PI.1. Agilizar a tramitação dos processos judiciais e administrativos

	PI1.4 Índice de processos antigos (2ª Instância) 
Comentário: "O indicador relativo à segunda instância apresentou desempenho insatisfatório no ano de 2018. Ao se analisar a série histórica das variáveis que compõem o cálculo do indicador, quais sejam, Casos Pendentes de Baixa - CpBaix e Casos Pendentes de Baixa Antigos - Cp-BaixAnt, concluiu-se que a piora do desempenho veio como reflexo de um expressivo aumento dos CpBaix no exercício de 2016, os quais passaram a ser computados como antigos em 2018. Considerando, por outro lado, a redução dos CpBaix a partir de 2017, a tendência é que naturalmente o indicador volte a convergir para a meta a partir da próxima apuração."

	PI3. Fomentar o uso da tecnologia da informação e comunicação como instrumento de trabalho

	PI3.1 Índice de processos judiciais eletrônicos novos
Comentário: "O adiamento da implantação do PJe nas varas de competência criminal acabou impactando o não alcance da meta prevista para o indicador no ano de 2018. Contudo, espera-se
que ocorra a convergência do desempenho em direção à meta de 2019, , uma vez que o atual cronograma de implementação do PJe prevê a implantação nas varas de matéria criminal, além dos tribunais do júri, varas de entorpecentes, juizados especiais criminais, vara da infância e vara de execução de medidas sócio educativas."

	PI6. Fomentar e aperfeiçoar as práticas de sustentabilidade social, ambiental e econômica

	PI6.1 Índice de execução do plano de logística sustentável
Comentário: "As metas não cumpridas em 2018, e que puxaram o desempenho do indicador para o nível regular, foram: (1) Combustível: consumo de gasolina e consumos relativos de álcool, gasolina e diesel; (2) Veículo: quilometragem; usuários por veículos de serviço; quantidade de veículos; quantidade de veículos de serviço; (3) Impressão: quantidade de equipamentos de impressão; performance dos equipamentos instalados e; (4) Coleta seletiva: destinação de papel; total de materiais destinados à reciclagem. Ainda, de acordo com a unidade responsável pelo acompanhamento do plano, o desempenho do indicador tem sido prejudicado pela ausência de informações sobre os seguintes indicadores: (1) Reformas e layouts: as unidades envolvidas informam que não há sistema informatizado para cadastro de todos os dados que envolvem estes consumos e gastos e; (2) Telefonia: os gestores dos contratos têm justificado que as operadoras de telefonia não enviam as faturas ou não respondem aos questionamentos para revisão, no prazo hábil para o relatório de desempenho anual."

	AC4. Promover a modernização e expansão tecnológica e TIC

	AC4.1 Índice de execução do PETIC
Comentário: "Com a reorganização da estrutura de TI do TJDFT, que trouxe novas estruturas essenciais que propiciam maior integração entre as diversas áreas e com a incorporação de ferramentas, políticas e conceitos modernos de governança e gestão, espera-se uma evolução no desempenho nos períodos futuros, bem como a redução de riscos relacionados aos serviços de tecnologia da informação."

Diante disso, observa-se que a Administração do TJDFT estabelece metas, afere seus resultados e, quando os indicadores apontam desempenho regular e insatisfatório, busca identificar causas que levaram a tais resultados, bem como manifestar medidas tendentes a melhorar o desempenho. Isso requer reconhecimento de que essa Administração está empenhada em se aperfeiçoar de modo a prestar serviço público com qualidade.
Entretanto, em que pese essa boa avaliação acima e o desempenho do TJDFT, sob a perspectiva da "Sociedade", em que se objetivou estrategicamente aperfeiçoar a qualidade de atendimento ao usuário (S1.1. Índice de satisfação com a prestação de serviços) e que alcançou a meta 7,9, numa escala de 0 a 10, por tratar de índice de satisfação com a prestação de serviços, elemento essencial ao reconhecimento social e à formação da imagem institucional, convém atenção especial por parte dessa administração para elevar a meta e atingir nível de excelência, superior a 9, nessa mesma escala. 
Para isso, poder-se-ia adotar medidas como identificar os aspectos que impactaram negativamente para que o nível de satisfação do usuário não fosse superior a nove, rever os processos de trabalho associados a esses aspectos e estabelecer programa de melhoria, com revisão do processo de trabalho, automatização de tarefas, treinamento de pessoal ou adotar outras medidas que contribuam mais que o índice de satisfação com a prestação de serviço do TJDFT alcance nível de excelência.
Dessa forma, a auditoria interna concluiu que os resultados quantitativos e qualitativos da gestão, em especial quanto a eficácia e eficiência no cumprimento dos objetivos estratégicos e metas do judiciário estão sendo atendidas.
Diante disso, verifica-se que o TJDFT está dedicando esforços para aperfeiçoar seu planejamento estratégico e o monitoramento dos resultados quantitativos e qualitativos de sua gestão, o que contribui para regularidade das contas.
V. Avaliação dos indicadores
A equipe de auditoria interna, em seu Relatório (peça 5, p. 21) , registra que, na avaliação dos indicadores de desempenho instituídos pelo TJDFT no Plano Estratégico PE 2015-2020, é possível perceber a contribuição desses instrumentos na melhoria do acompanhamento da performance estratégica do Tribunal e na mensuração do seu desempenho em relação às metas traçadas, cujos benefícios não geram custos extras ao Órgão.
Informa que realizou auditoria na Secretaria de Planejamento e Gestão Estratégica (SEPG) , a quem cabe apresentar relatórios de acompanhamento e de análise de indicadores de desempenho institucional, tendo verificado:
a.    capacidade de representar, com a maior proximidade possível, a situação que a UPC pretende medir e de refletir os resultados das intervenções efetuadas na gestão;
b.   capacidade de proporcionar medição da situação pretendida ao longo do tempo, por intermédio de séries históricas;
c.    confiabilidade das fontes dos dados utilizados para o cálculo do indicador, avaliando, principalmente, se a metodologia escolhida para a coleta, processamento e divulgação é transparente e replicável por outros agentes internos ou externos à UPC.
d.    facilidade de obtenção dos dados, elaboração do indicador e de compreensão dos resultados pelos usuários da informação.
Assim, concluiu que os controles internos administrativos relativos à gestão dos indicadores estratégicos de desempenho estão sendo constantemente aprimorados, visando garantir melhor confiabilidade das informações prestadas, pelo que se percebe os esforços envidados pelo órgão na constante melhoria da gestão estratégica.
Dessa forma, no mesmo sentido em que concluiu a equipe de auditoria interna, entende-se que os indicadores estabelecidos para cada objetivo estratégico sob as diversas perspectivas estabelecidas pelo Plano Estratégico PE 2015-2020, sem prejuízo aos aperfeiçoamentos que possam se evidenciar necessários para melhor orientar a gestão pública daquele Tribunal, em especial na elaboração do Plano Estratégico seguinte, parecem, prima facie, úteis e adequados ao fim a que se destinam.
VI. Atividades de correição e apuração de ilícitos administrativos 
A Corregedoria da Justiça do Distrito Federal e dos Territórios desempenha as atividades de correição e de inspeção, judicial e extrajudicial, e a apuração de ilícitos administrativos. Sua Coordenadoria de Correição e Inspeção Extrajudicial (COCIEX) atua perante as serventias extrajudiciais. A Coordenadoria de Correição e Inspeção Judicial - COCIJU, nas serventias judiciais. No que tange à apuração de ilícitos administrativos, tal atividade é desenvolvida pela Coordenadoria de Ética e Disciplina do TJDFT (CED) , instituída pela Portaria Conjunta 72 de 8 de setembro de 2017 (peça 1, p. 30-32) .
VI.1. Correição e inspeção extrajudicial
A correição extrajudicial se desenvolve com base no art. 236, § 1º da CF/1988 e nos arts. 37 e 38 da Lei 8.935/1994, Lei dos Cartórios, que dispõe sobre serviços notariais e de registro. No TJDFT, a atividade correcional está regulamentada na Portaria Conjunta 56/2011 e no art. 27 da Resolução Conselho da Magistratura 1/2017. Cada correição extrajudicial é dirigida por um magistrado, designado por portaria do Desembargador Corregedor, com a participação dos juízes assistentes da Corregedoria, que orientam e acompanham a COCIEX. A correição é realizada pelo Coordenador da COCIEX, ou seu substituto, bem como por representantes de cada um dos Núcleos vinculados à COCIEX.
Os gestores informam que, em 2018, foram realizadas: 37 correições em serventias extrajudiciais do Distrito Federal, além da Central de Distribuição e Informação de Títulos de Crédito e Outros Documentos de Dívida a Protesto no Distrito Federal - CEPRO; 9 inspeções extraordinárias nos 9 Ofícios de Registro de Imóveis do Distrito Federal, a fim de fiscalizar o cumprimento integral das Metas 17, 18 e 19 do CNJ para a atividade extrajudicial; Correições extraordinárias no 2º Ofício de Registro Civil e Casamento, Títulos e Documentos e Pessoas Jurídicas, no 9º Ofício de Registro de Imóveis do Distrito Federal e no 2º Ofício de Notas, Registro Civil, Títulos e Documentos, Protesto de Títulos e Pessoas Jurídicas do Distrito Federal (peça 1, p. 31) .
	Das vinte metas estabelecidas pela Corregedoria Nacional de Justiça, do CNJ, para atividades extrajudiciais, 19 foram cumpridas pelo TJDFT, tendo a meta 10 ("Fomentar atividades de ofícios da cidadania") sido sobrestada, em razão da determinação contida na Ação Direta de Inconstitucionalidade - ADI 5855/DF (peça 1, p. 31; peça 4, p. 18-19) .
As metas cumpridas foram: 
META 1 - Instituir equipe responsável pelos assuntos extrajudiciais. 
META 2 - Criar um ciclo de correições anual. 
META 3 - Realizar fiscalização contábil, financeira, trabalhista e tributária nos serviços extrajudiciais. 
META 4 - Fiscalizar o fornecimento de informações do Sistema Nacional de Informações de Registro Civil (SIRC) . 
META 5 - Fiscalizar os serviços prestados de forma eletrônica pelos cartórios. 
META 6 - Fiscalizar o sistema Justiça Aberta. 
META 7 - Desenvolver e implantar selo digital com QR Code. 
META 8 - Disponibilizar uma página no site do Tribunal de Justiça com informações exclusivas sobre o serviço extrajudicial. 
META 9 - Entabular com a ouvidoria dos tribunais reclamações sobre extrajudicial. 
META 11 - Desenvolver estudo para reestruturação dos serviços extrajudiciais. 
META 12 - Promover concurso para provimento e remoção dos serviços vagos há mais de seis meses. 
META 13 - Fiscalizar cumprimento do teto remuneratório dos interinos. 
META 14 - Intervir nas demandas sobre teto remuneratório. 
META 15 - Realizar levantamento da existência de nepotismo em nomeação de interinos. 
META 16 - Fiscalizar o cumprimento da Resolução CNJ 80. 
META 17 - Fiscalizar o cumprimento para que sejam declarados nulos e ineficazes os atos que tenham por objeto a ocupação, domínio e posse de terras indígenas. 
META 18 - Determinar que sejam cancelados os registros e matrículas de imóveis rurais nos termos da Lei nº 6.739/1979. 
META 19 - Determinar e fiscalizar o encerramento das transcrições com a consequente abertura da matrícula de imóveis. 
META 20 - Regulamentar e encaminhar proposta de lei sobre atuação e remuneração do juiz de paz.
VI.2. Correição e inspeção judicial
A equipe de correição analisa todos os feitos em tramitação individualmente, saneando as pendências identificadas durante a atividade correicional em conjunto com os servidores da unidade inspecionada, conforme os gestores afirmam no Relatório de Gestão. Ressaltam que durante o ciclo correicional, 2016-2020, serão percorridos todos os fóruns do Distrito Federal, totalizando 16 fóruns com 210 unidades judiciárias. Em 2018, afirmam terem realizado correição em setenta serventias, em 67.666 processos, dos quais 24.109 eram processos físicos e 43.579, eletrônicos, tendo identificado 14.161 processos com pendências (peça 1, p. 31) .
Quanto à promoção da celeridade dos ritos processuais, informam que, em 2018, inaugurou a correição remota nos Processos Judiciais Eletrônicos (PJE) , visando à redução de inconsistências sistêmicas e à uniformização e à padronização das práticas e rotinas cartorárias. 
Que, na intranet do Tribunal, há uma página que apresenta dicas cartorárias e manuais de práticas cartorárias, com o intuito de disponibilizar informações para melhor desempenho dos procedimentos adotados pelas serventias judiciais.
E que, com o objetivo de estimular as serventias judiciais no aperfeiçoamento das rotinas cartorárias e de reconhecer os esforços empreendidos, foram implantados os selos Ouro, Prata e Bronze, consolidando-se como excelente instrumento de valorização de magistrados e de servidores das unidades judiciais em prol da qualidade do trabalho desenvolvido nos cartórios.
Relativamente à atividade de correição judicial nas unidades judiciárias do TJDFT, relatam que, por estar em conformidade com os requisitos da norma NBR1 ISO 9001:2008, foi recomendada para a recertificação ISO 9001 nos escopos da correição, saneamento, tratamento de resíduos e elaboração do relatório de correição.
VI.3. Apuração de ilícitos administrativos
 O TJDFT apresenta como resultado de sua atuação para apurar os ilícitos administrativos, em 2018, a conclusão de oito processos administrativos disciplinares, em razão de infrações cometidas por servidores seus, dos quais decorreu aplicação de sete advertências, duas suspensões e três demissões. Finalizaram oito processos com arquivamento sem aplicação de penalidade e doze formalizações de Termo de Compromisso de Adequação Funcional - TCAF. E, de treze sindicâncias investigativas, dez foram arquivadas e três resultaram em instauração de processo administrativo disciplinar (PAD) . Por fim, informam que como outros procedimentos administrativos duas investigações preliminares, quatorze acidentes de trabalho e cinco informações prestadas em processos administrativos (peça 1, 32) .
VII. Medidas administrativas para apuração de responsabilidade por dano ao erário
Os gestores informam como medidas administrativas para apuração de responsabilidade por dano ao erário decorrente da utilização de veículos pertencente à frota dessa UPC, débitos de pessoas físicas e débitos de pessoa jurídica inscritos em dívida ativa da União (peça 1, p. 32 - 36) .
Em relação às medidas administrativas para apuração de responsabilidade por dano aos veículos de sua frota, obtiveram a recuperação total dos recursos despendidos para reparos de danos decorrentes de acidentes, cujos condutores são empregados da empresa contratada para prestação de serviços de transporte, excetuando-se, apenas, as hipóteses de responsabilização de terceiros, adotando-se o seguinte procedimento:
Utilização de sistema informatizado de controle - Registro e controle de ocorrências que envolvem a reparação de pequenos danos e de avarias mais complexas dentro do Sistema BDTran. 
Exigência de realização de perícia técnica - Nos casos de acidentes com veículos oficiais é exigida a realização de perícia técnica pela Polícia Civil, para apurar as responsabilidades dos envolvidos. 
Inclusão de cláusulas contratuais prevendo a responsabilização da empresa contratada para a prestação dos serviços de transportes, nos casos de danos aos veículos da frota provocados por seus empregados - Tal medida tem permitido o ressarcimento total dos recursos despendidos com o reparo de avarias. 
Realização de diligências apuratórias - Nos casos mais complexos, que envolvem veículos de terceiros, a Coordenadoria de Veículos e Transportes - COOTRAN adotou, como parte dos procedimentos, diligências apuratórias que têm o objetivo de promover o ressarcimento dos valores despendidos com os reparos dos veículos, nos casos em que terceiros foram responsabilizados pelos acidentes de trânsito. 
Por fim, o TJDFT relata procedimentos administrativos tendentes a apurar responsabilidade por dano ao erário causado por pessoa física e pessoa jurídica, dos quais resultaram inscrição em dívida ativa da União/Cadin (peça 4, p. 14-15) . 
Desse modo, relativamente ao dano ao erário decorrente da utilização de veículos pertencente à frota dessa UPC, verifica-se que o TJDFT está adotando providências tendentes ao ressarcimento de dano identificado, conforme se espera que a Administração atue diante de prejuízo ao erário que, por sua materialidade, se dispensa a instauração de tomada de contas especial a ser apreciada por essa Corte de Contas. 
VIII.	 Avaliação dos controles internos das demonstrações contábeis e relatórios financeiros 
A equipe de auditoria interna da gestão, em seu Relatório de Auditoria da Gestão (peça 5, p. 44 - 45) , considerando as análises, avalia que os controle internos relacionados à elaboração das demonstrações contábeis e de relatórios financeiros corroboram para a evidenciação de informações verídicas e fidedignas, afirmando que demonstra o comprometimento do TJDFT com a confiabilidade e a efetividade dos controles internos pertinentes às demonstrações contábeis e financeiras.
Destaca a Declaração do Contador no sentido de que os informativos contábeis refletem adequadamente a situação orçamentária, financeira e patrimonial do TJDFT.
E, que com relação ao conteúdo das demonstrações contábeis, no Relatório de Gestão, atendem o objetivo do item e estão de acordo com as orientações contidas no Manual de Contabilidade Aplicada ao Setor Público e nas Normas Brasileiras de Contabilidade. E, ainda, que o Relatório de Gestão Fiscal, observou-se que o referido demonstrativo está de acordo com as orientações do TCU, arts. 54 e55 da Lei Complementar 101/2000 e do Manual de Demonstrativos Fiscais. 
Dessa forma, considerando a declaração da auditoria interna acerca da confiabilidade e efetividade dos controles internos pertinentes às demonstrações contábeis e financeiras, a qual se dá no cumprimento constitucional de apoio ao controle externo, bem como a declaração do contador de que esses informativos refletem adequadamente a situação orçamentária, financeira e patrimonial do TJDFT e considerando o desenvolvimento de procedimento de auditoria financeira pelo TCU, parece que as demonstrações contábeis e relatórios financeiros do TJDFT encontram-se em conformidade com os requisitos para sua aprovação.
CONCLUSÃO
			Considerando a análise realizada e a opinião da Secretaria de Controle Interno do TJDFT, propõe-se julgar regulares as contas Mário Machado Vieira Netto, CPF XXX.931.687-XX, Humberto Adjuto Ulhoa, CPF XXX.847.396-XX, Sandra de Santis Mendes de Farias Mello, CPF XXX.937.137-XX, Romão Cícero de Oliveira, CPF XXX.866.314-XX, Celso de Oliveira e Sousa Neto, CPF XXX.838.011-XX, Rafael Arcanjo Reis, CPF XXX.649.131-XX, dando-lhes quitação plena, nos termos dos artigos 16, inciso I, e 17 da Lei 8.443/1992, c/c o artigo 207 do Regimento Interno do TCU, uma vez que não se verifica em suas contas mácula para a exatidão dos demonstrativos contábeis, a legalidade, a legitimidade, a economicidade, a eficácia, a eficiência e a efetividade de suas gestões. 
PROPOSTA DE ENCAMINHAMENTO
	Diante do exposto, submetem-se os autos à consideração superior, propondo:
	a) com fundamento nos arts. 1º, inciso I, 16, inciso I, 17 e 23, inciso I, da Lei 8.443/1992 c/c os arts. 1º, inciso I, 207 e 214, inciso I, do Regimento Interno, que sejam julgadas regulares as contas dos responsáveis Mário Machado Vieira Netto, CPF XXX.931.687-XX, Humberto Adjuto Ulhoa, CPF XXX.847.396-XX, Sandra de Santis Mendes de Farias Mello, CPF XXX.937.137-XX, Romão Cícero de Oliveira, CPF XXX.866.314-XX, Celso de Oliveira e Sousa Neto, CPF XXX.838.011-XX, Rafael Arcanjo Reis, CPF XXX.649.131-XX, dando-lhe (s) quitação plena;
b) informar ao Tribunal de Justiça do Distrito Federal e Territórios que o conteúdo do acórdão que vier a ser proferido, assim como do relatório e do voto que o fundamentarem, pode ser consultado no endereço www.tcu.gov.br/acordaos e pode ser obtido no dia seguinte ao de sua oficialização; 
c) encerrar o presente processo."
MANIFESTAÇÃO DO MINISTÉRIO PÚBLICO JUNTO AO TCU
		O Ministério Público junto ao TCU, representado pelo Subprocurador-Geral Paulo Soares Bugarin, manifestou-se de acordo com a proposta da unidade técnica, conforme o Parecer à peça 13, a seguir transcrito.
	"Trata-se de processo de contas anuais do Tribunal de Justiça do Distrito Federal e Territórios (TJDFT) , relativo ao exercício de 2018.
2.		Ante os elementos constantes nos autos e considerando adequada a análise efetuada pela unidade técnica, este representante do Ministério Público de Contas manifesta-se de acordo com a proposta formulada à peça 10, no sentido de julgar regulares as contas dos responsáveis, dando-lhes quitação plena, nos termos dos arts. 1º, I, 16, I, e 17 da Lei 8.443/92."
	É o Relatório.

não há

Subprocurador-Geral Paulo Soares Bugarin.

PROCESSO DE PRESTAÇÃO DE CONTAS ANUAIS. EXERCÍCIO 2018. CONTAS REGULARES. QUITAÇÃO PLENA. CIÊNCIA AOS INTERESSADOS. ARQUIVAMENTO.

PRESTAÇÃO DE CONTAS (PC)

Secretaria de Controle Externo da Administração do Estado (SecexAdmin).

Em análise, processo de contas anuais do Tribunal de Justiça do Distrito Federal e Territórios (TJDFT) , relativo ao exercício de 2018.
2.	A Secretaria de Controle Externo da Administração do Estado propõe julgar regulares as contas dos responsáveis, uma vez que não se verifica, em suas contas, qualquer falha capaz de macular a exatidão dos demonstrativos contábeis, a legalidade, a legitimidade, a economicidade, a eficácia, a eficiência e a efetividade de suas gestões (peças 10 a 12) .
3.	O Ministério Público junto ao TCU, representado pelo Subprocurador-Geral Paulo Soares Bugarin, manifestou-se de acordo com a proposta da unidade técnica, conforme o Parecer à peça 13.
4.	Sendo assim, acolho as conclusões constantes dos pareceres uníssonos da Secretaria de Controle Externo da Administração do Estado, ratificadas pelo MP/TCU, no sentido de julgar regulares as contas Mário Machado Vieira Netto, CPF 125.931.687-49, Humberto Adjuto Ulhoa, CPF 162.847.396-72, Sandra de Santis Mendes de Farias Mello, CPF 095.937.137-00, Romão Cícero de Oliveira, CPF 055.866.314-15, Celso de Oliveira e Sousa Neto, CPF 515.838.011-20, Rafael Arcanjo Reis, CPF 584.649.131-68, dando-lhes quitação plena, nos termos dos artigos 16, inciso I, e 17 da Lei 8.443/1992, c/c o artigo 207 do Regimento Interno do TCU.
5.	Ante o exposto, Voto por que o Tribunal adote a minuta de Acórdão que ora submeto à apreciação deste Colegiado.
TCU, Sala das Sessões Ministro Luciano Brandão Alves de Souza, em 1 de dezembro de 2020.
RAIMUNDO CARREIRO 
Relator